臺灣高等法院刑事判決　　　　　　　　　　　　　　　九十一年度上訴字第一四號
　　上　訴　人　臺灣板橋地方法院檢察署檢察官
　　被　　　告　戊○○
　　指定辯護人　本院甲○
右上訴人因被告偽造貨幣案件，不服臺灣板橋地方法院九十年度訴字第一八九五號，
中華民國九十年十一月二十六日第一審判決（起訴案號：臺灣板橋地方法院檢察署九
十年度偵字第一五０八三號）提起上訴，本院判決如左：
    主  文
上訴駁回。
    理  由
一、公訴意旨以：被告戊○○意圖供行使之用，於不詳時地收集面額新台幣（下同）
    一千元之新版偽鈔，旋於民國九十年六月八日十一時三十分許，在其母親丁○○
    位於台北縣中和市○○街一四三巷一○六弄十八號十樓之樓下，持其中二十九張
    新版千元偽鈔交付丙○○，以清償所積欠之債務，而行使偽造貨幣。嗣丙○○將
    其中二十四張轉交乙○○，乙○○於同日十六時十分許，至位於台北縣中和市○○路一七○號泛亞商業銀行存款時，為警查獲，並當場扣得偽鈔二十四張（另五
    張由丙○○於偵查中自行提出），因認被告涉犯刑法第一百九十六條第一項之收
    集及行使偽造紙幣罪嫌（乙○○、丙○○、丁○○均經不起訴處分）。
二、訊據被告戊○○固坦承於九十年六月八日為支付簽六合彩之簽賭金而交付二萬九
    千元予丙○○，惟堅詞否認有何收集及行使偽鈔犯行，辯稱：丙○○是地方上的
    六合彩組頭，家裡也常常在打牌，之前其簽賭贏了，丙○○透過范永華轉交十幾
    萬的六合彩金，其將該筆現金放在房間抽屜裡，未和其他錢混在一起，六月八日
    中午，其隨手抽二十九張交給丙○○當簽賭金，其他的錢都花掉了，也沒有發現
    偽鈔，而且當天丙○○有當面點清，也沒有說是偽鈔，至於丙○○交給乙○○的
    偽鈔是哪裡來的，應該是丙○○的責任，其並不知情等語。
三、按認定犯罪事實應憑積極證據，為刑事訴訟法第一百五十四條所明定，倘積極證
    據不足以為不利於被告事實之認定時，即應為有利被告之認定，更不必有何有利
    之證據，最高法院三十年上字第八一六號著有判例。所謂「積極證據足以為不利
    被告事實之認定」，依據同院七十六年臺上字第四九八六號判例意旨，係指據為
    訴訟上證明之全盤證據資料，在客觀上已達於通常一般之人均不致於有所懷疑、
    而得確信被告確曾犯罪之程度；若未達到此一程度，而有合理之懷疑存在時，即
    無從為有罪之確信。而訴訟上所得之全盤證據資料，固不以直接證據為限，間接
    證據亦應包含在內，惟採用間接證據時，必其所成立之證據，在直接關係上，雖
    僅足以證明他項事實，而由此他項事實，本於事理之作用足以證明待證事實者，
    方為合法，若憑空之推想，並非得採為證據資料之間接證據，同院三十二年上字
    第六七號判例可資參照。又在我國刑事訴訟法上，被告並無自證無罪之義務，不
    得以被告之抗辯或反證不成立，即無視於積極證據資料不足之事實，而遽為被告
    有罪之認定，此觀最高法院三十年上字第四八二號、三十年上字第一八三一號判
    例意旨自明。
四、公訴人係以（一）證人范永華於偵查中結證稱：於九十年五月間，丙○○交付彩
    金十幾萬元，隨後，在丁○○住處，伊轉交彩金十一萬餘元予戊○○，自己的部
    分僅六萬餘元，業已花用殆盡，惟未發現有偽鈔之情等語，是被告所交付予丙○○之二萬九千元既屬上揭全部彩金中之一部分，而被告與證人范永華各隨機分取
    花用一部分，均未發現偽鈔，而所餘交付予丙○○之二十九張中，竟然全數為偽
    鈔，依機率概算，其可能性實在微乎其微，是被告所辯無法令人採信。（二）系
    爭鈔票，經送中央銀行發行局鑑定認均係偽鈔，有該局九十年七月四日之（九○
    ）台央發字第○三○○三七三九一號函等為證。惟查：
（一）本案係因乙○○於九十年六月八日三時十分許，至台北縣中和市○○路一七Ｏ
      號之泛亞銀行存款二十四萬時，為經辦員盧瑀珊發現乙○○所攜帶之現款中有
      二十四張千元紙幣係偽造，而報警處理等情，業據證人盧瑀珊及乙○○於偵查
      中陳述明確（見第一０二七九號偵查卷第四、一一、一二、六五頁），並有截
      留偽造變造仿造新台幣券幣通報單在卷可參（見同上偵查卷第一六頁），是本
      件偽鈔之直接持有人係乙○○，首應敘明。又上述業經扣案之二十四張千圓紙
      鈔及丙○○於檢察官偵查中當庭提出並扣案之五張千元紙鈔均係偽鈔乙節，亦
      有前述中央銀行發行局鑑定結果函及原審勘驗筆錄附卷可稽（見同上偵查卷第
      五六至五八頁，原審卷第一五頁）。
（二）乙○○於九十年六月八日下午五時十分許警訊時供述：「我八日共帶約三十幾
      萬元，要到泛亞銀行存錢，要存入約二十四萬，我不曉得我拿多少給行員，因
      為我從事賣茶葉的工作，每天經手的錢很多，且客戶又有很多人，根本不曉得
      到底是哪一位客戶拿給我的，而我多是跑外面的業務工作，錢是我拿去存的，
      但我不知道裡面有偽鈔˙˙˙我所經營的茶葉買賣是獨資，我每一兩天就會到
      銀行存錢，最後一次好像在昨天，但正確時間不記得了˙˙˙錢是一個叫阿疆
      的朋友還給我的」；於同年六月九日凌晨一時十分許，第二次警訊時供述：「
      丙○○就是我說的阿疆，他是在八日中午十二點，親自拿錢到我中和市○○路
      一二八巷十六號四樓家中給我現金兩萬五千元，以及一張三萬元支票，因為他
      共欠我五萬五千元，這二十四張偽鈔就是丙○○還我的兩萬五千元中的二十四
      張，我到泛亞銀行，要存二十四萬，除了這兩萬五千元是丙○○給我的，其他
      的錢是到銀行提款出來的」；於檢察官偵查中稱：「（二十四張千元偽鈔）丙○○交付予我˙˙˙他交付一張支票，現金二萬五千元，我從泛亞銀行提六萬
      五，其餘是另一位朋友在隔壁彰銀提領予我，我確認偽鈔是丙○○提領給我的
      。」等語（見同上偵查卷第四至七、二五頁）；於本院調查時則結證稱：當天
      存二十幾萬元，用金融卡提二十萬元，是一名叫「阿輝」之朋友直接以提款卡
      從彰化銀行提領出來而借予我的，而丙○○還給我二萬四千元，因當天下雨，
      與我自己的錢黏在一起，且因丙○○所給予之現鈔部分是偽鈔，銀行也不應該
      有偽鈔，故我判斷其餘偽鈔亦是丙○○所交付等語（見本院卷第三五至三八頁
      ）。則乙○○首次供述金錢來源係賣茶葉之收入，無從分辨偽鈔來源，為何第
      二次警訊及檢察官偵查時，竟能確定地指述偽鈔來源係丙○○，且改口稱除該
      兩萬四千元外，其餘紙幣是剛從銀行提出來的？乙○○所述之真實性已有可疑
      ，又經本院一再質疑乙○○為何確認扣案之二十四張偽鈔係丙○○所交付者，
      乙○○又稱係依據丙○○所交付部分係偽鈔及銀行所提領者不會是偽鈔，而「
      判斷」該筆偽鈔是丙○○所交付，準此，乙○○之證詞既係依據其個人判斷意
      見而非親見親聞之事實，且其證詞又前後不一，是其關於扣案二十四張偽鈔係
      從丙○○收受之證詞，是否實在，已非無疑。況縱或屬實，亦難因此即逕認該
      偽鈔係被告所交付予丙○○者，自難因此即為被告不利之認定。
（三）又丙○○於警訊中供述：「我和乙○○是好朋友，偽鈔是我交付給他的，八日
      約下午十二時左右我拿給他兩萬四千元，都是新版的千元大鈔，這是朋友給我
      的會錢，我朋友叫阿款，八日上午約十一點三十分我到她家樓下，她女兒當面
      交付給我的˙˙˙她交付我新版新台幣二萬四千元」等語（見同上偵查卷第八
      至一０頁）；於九十年七月四日偵查中供述：「偽鈔是丁○○的女兒交給我的
      ，其中一萬元是會錢，另一萬元是借款」，然經檢察官命伊提出借款及互助會
      之憑據，均無法提出後，始於八月十五日偵查中改口陳稱：「這兩萬九千元是
      戊○○請我代為簽牌欠我的錢，與丁○○無關，我庭呈她交給我的其他偽鈔五
      張˙˙˙我自其中拿了二十四張千元鈔給乙○○會錢」等語（見同上偵查卷第
      三八、六四、六八頁）：於本院調查時詰證稱：「（問：你如何知道他（指被
      告）還給你的是偽鈔？）我不知道才拿給乙○○，乙○○去銀行才發現。」、
      「（問：你如何知道銀行說偽鈔的部分是你交給他的？）乙○○說偽鈔是我拿
      給他的，至於是不是我不清楚。」、「（問：他母親還你二萬九千元是何錢？
      ）向我借的錢。」等語（見本院卷第二二、二三頁），則丙○○對於伊交付予
      乙○○之二萬四千元，僅係根據乙○○之證詞而陳稱係扣案之二十四張偽鈔，
      益徵乙○○所稱扣案偽鈔係丙○○所交付乙情，無法遽信，且丙○○關於被告
      或被告之母欠伊債務及係何種債務，前後供述不一，又乙○○於偵查中多次陳
      稱係欠款五萬五千元，其中兩萬五千元係現金，然丙○○稱係兩萬四千元，而
      乙○○於本院時又改稱是二萬四千元（見本院卷第三七頁），二人就丙○○還
      款金額所述不一，是二人所述給付會錢乙節，亦難遽信。且證人范永華及被告
      戊○○均一致陳述其等與丙○○有簽賭關係（見同上偵查卷第七七頁），按賭
      博罪之罪責與偽造貨幣罪相較，實屬輕微，丙○○就涉嫌賭博罪部分，尚故意
      為不實之陳述，伊就行使偽造貨幣罪部分，原亦屬偵查中之犯罪嫌疑人，伊所
      陳有自身是否涉犯刑事責任之利害關係，更難期待伊為真實之陳述。是丙○○
      對被告不利之指述，憑信性甚低，難以遽信。另證人盧瑀珊警訊及偵查中所證
      述，亦只能證明乙○○當天攜帶至泛亞銀行之現款有扣案之二十四張係偽鈔乙
      情，無從證明該二十四張偽鈔係被告所交付。
（四）被告辯稱：其當天係從九十年六月初其在丙○○簽六合彩所中之十幾萬彩金中
      抽出二萬九千元，交付予丙○○，以清償六合彩之簽賭金，該十幾萬彩金乃丙○○託范永華轉交，其餘彩金其已花光，皆未發現偽鈔等語，核與證人范永華
      於偵查中證稱：伊曾經由丙○○處收受六合彩彩金，後在九十年五月中丁○○
      住處託她轉交給被告戊○○彩金十一萬多元，而該筆彩金伊部分六萬多元，伊
      已花光，未發現偽鈔等語（見同上偵查卷第七七頁），及證人即被告之母丁○○於偵查中陳稱：伊女兒戊○○欠丙○○六合彩千賭金二萬九千二百元，當天
      戊○○親自交付丙○○二十九張千元鈔等語（見同上偵查卷第六四頁）大致相
      符，是被告上開辯解，尚非全然無據。況該批偽鈔二十四張係乙○○所直接持
      有之二十四萬元紙鈔中之一小部份，來源原已難以辨別確定，雖丙○○自行承
      認此批偽鈔係其交付予乙○○所有，然丙○○於本院亦陳稱係因乙○○之指證
      始供承係伊所交付，而丙○○於當天即知乙○○指證伊所交付之二十四張係偽
      鈔，竟於事發後二月餘即九十年八月十五日始提出伊所稱被告當天所交付之其
      他五張偽鈔（見同上偵查卷第六四、六五頁），則伊所提出者是否即為被告當
      天所交付另五張千圓鈔，已甚可疑，且就被告而言，本案除丙○○一人之指述
      外，並無積極證據足資認定該筆偽鈔係戊○○所交付予丙○○。又經原審抽取
      扣案紙鈔中五張勘驗，以手觸摸即可發現紙質與真鈔不同，且防偽線無折光變
      色效果，透視亦無花卉圖樣，其中多張同號，有勘驗筆錄（見原審卷第一五頁
      ）可參。而戊○○當日僅交付予丙○○二十九張紙鈔，並未夾雜於真鈔中魚目
      混珠，丙○○於中午時分，當面點清兩萬九千元，若均係偽鈔，發現之可能性
      甚高，是本院認戊○○所辯：其交付給丙○○的是真鈔，丙○○交給乙○○的
      若是偽鈔，應該是丙○○的責任，其不知情乙節，尚非無稽。
五、綜上各情，被告所辯其所交付予丙○○之二萬九千元並非偽鈔，亦不知有偽鈔之
    情事，尚非全然無據，而證人乙○○、丙○○之證詞復有涉及自身利害關係及前
    後不一之瑕疵，且依證人盧瑀珊、范永華、丁○○之證述，亦不能證明被告有前
    揭犯行，此外又查無其他積極證據，足認被告有何公訴人所指之犯行，按諸前揭
    最高法院判例意旨及「罪證有疑，利歸被告」之證據法則，被告被訴之犯罪，自
    屬不能證明。原審因而以不能證明被告犯罪，諭知被告無罪之判決，經核並無不
    合。檢察官仍執前詞，提起上訴，指摘原判決不當，為無理由，應予駁回。
據上論斷，應依刑事訴訟法第三百六十八條，判決如主文。
本案經檢察官張秋雲到庭執行職務。
中      華      民      國      九十一      年    四    月      九      日
                              臺灣高等法院刑事第四庭
                                  審判長法  官  蔡  永  昌
                                        法  官  周  煙  平
                                        法  官  徐  昌  錦
右正本證明與原本無異。
檢察官如不服本判決應於收受送達後十日內向本院提出上訴書狀，其未敘述上訴之理
由者並得於提起上訴後十日內向本院補提理由書（均須按他造當事人之人數附繕本）
。
                                        書記官  吳  金  來
中      華      民      國    九十一    年     四       月     十一     日
